ACORDAO-COMPLETO-2536517

ACÓRDÃO 75/2023 ATA 1/2023 - PRIMEIRA CÂMARA

Vistos, relatados e discutidos estes autos de processo de tomada de contas especial instaurada pelo Ministério do Turismo em face da não comprovação da regular utilização dos recursos repassados por força do Convênio 434/2008,
ACORDAM os Ministros do Tribunal de Contas da União, reunidos em sessão da Primeira Câmara, ante as razões expostas pelo relator, em:
9.1. com fundamento nos arts. 1º, inciso I, 16, inciso III, alíneas "b" e "c", da Lei 8.443/1992 c/c os arts. 19 e 23, inciso III, da mesma Lei, e com os arts. 1º, inciso I, 209, inciso III, 210 e 214, inciso III, do RITCU, julgar irregulares as contas da sra. Amenaide de Carvalho Moreira, condenando-a ao pagamento da quantia abaixo discriminada, com a fixação do prazo de 15 (quinze) dias, a contar da notificação, para comprovar, perante o Tribunal (art. 214, inciso III, alínea "a", do RITCU) , o recolhimento da dívida aos cofres do Tesouro Nacional, atualizada monetariamente e acrescida dos juros de mora, calculados a partir da data indicada, até a do efetivo recolhimento, na forma prevista na legislação em vigor:
	Valor original (R$) 
	Data da ocorrência

	145.000,00
	28/7/2008

9.2. aplicar à sra. Amenaide de Carvalho Moreira multa no valor de R$ 30.000,00 (trinta mil reais) , nos termos do art. 57 da Lei 8.443/1992 c/c art. 267 do RITCU, fixando-lhe o prazo de quinze dias, a contar da notificação, para comprovar, perante o Tribunal (art. 214, inciso III, alínea "a", do RITCU) , o recolhimento da dívida aos cofres do Tesouro Nacional, atualizada monetariamente desde a data do presente acórdão até a data do efetivo recolhimento, se for paga após o vencimento, na forma da legislação em vigor;
9.3. autorizar, nos termos do art. 28, inciso II, da Lei 8.443/1992, a cobrança judicial das dívidas, caso não sejam atendidas as notificações;
9.4. autorizar, caso solicitado, o pagamento das dívidas em até 36 (trinta e seis) parcelas mensais e consecutivas, nos termos do art. 26 da Lei 8.443/1992 c/c o art. 217 do RITCU, fixando o prazo de 15 (quinze) dias, a contar do recebimento da notificação, para comprovação perante o Tribunal do recolhimento da primeira parcela, e de 30 (trinta) dias, a contar da parcela anterior, para comprovação do recolhimento das demais parcelas, devendo incidir sobre cada valor mensal, atualizado monetariamente, os juros de mora devidos, na forma prevista na legislação em vigor;
9.5. alertar à responsável que a inadimplência de qualquer parcela acarretará o vencimento antecipado do saldo devedor;
9.6. dar ciência da presente deliberação ao Procurador-Chefe da Procuradoria da República no Estado da Bahia, nos termos do § 3º do art. 16 da Lei 8.443/1992 c/c o § 7º do art. 209 do RITCU; e
9.7. dar ciência do presente acórdão à responsável, ao Ministério do Turismo e à Prefeitura Municipal de Paratinga/BA.

Tomada de contas especial instaurada em razão da não comprovação da regular aplicação de recursos repassados por meio de convênio cujo objeto era a realização de evento festivo.

Primeira Câmara

Prefeitura Municipal de Paratinga/BA

3. Interessados/Responsáveis:
3.1. Interessado: Ministério do Turismo (05.457.283/0001-19)
3.2. Responsável: Amenaide de Carvalho Moreira (XXX.788.561-XX)

13.1. Ministros presentes: Jorge Oliveira (na Presidência), Walton Alencar Rodrigues e Benjamin Zymler (Relator).
13.2. Ministro-Substituto convocado: Weder de Oliveira.

BENJAMIN ZYMLER

Adoto como relatório, com alguns ajustes de forma, a instrução elaborada no âmbito da Secretaria de Controle Externo de Tomada de Contas Especial (SecexTCE) , inserta à peça 155:
"INTRODUÇÃO
Cuidam os autos de tomada de contas especial instaurada pelo Ministério do Turismo (MTur) em desfavor de Amenaide de Carvalho Moreira (XXX.788.561-XX) , em razão da não comprovação da regular aplicação dos recursos repassados pela União por meio do Convênio 434/2008, registro Siafi 629058 (peça 18) , firmado com o Município de Paratinga/BA, que tinha por objeto a realização do evento intitulado 'São João Paratinga e Comemoração de 111 anos da cidade'.
HISTÓRICO
Em 3/11/2017, com fundamento na IN/TCU 71/2012, alterada pela IN/TCU 76/2016 e DN/TCU 155/2016, o dirigente do MTur autorizou a instauração da tomada de contas especial (peça 105) . O processo foi registrado no sistema e-TCE com o número 810/2019.
O Convênio 434/2008, registro Siafi 629058, foi firmado no valor de R$ 152.250,00, sendo R$ 145.000,00 à conta do concedente e R$ 7.250,00 referentes à contrapartida do convenente. Teve vigência de 13/6/2008 a 12/10/2008, com prazo para apresentação da prestação de contas até 11/12/2008. Os repasses efetivos da União totalizaram R$ 145.000,00 (peça 21) .
A prestação de contas e complementações enviadas foram analisadas por meio dos documentos constantes nas peças 65, 87 e 95.
O fundamento para a instauração da tomada de contas especial, conforme consignado na matriz de responsabilização elaborada pelo tomador de contas, foi a constatação da seguinte irregularidade: 
'Não comprovação da execução física do objeto do convênio descrito como 'São João Paratinga e Comemoração de 111 anos da cidade'.
A responsável arrolada na fase interna foi devidamente comunicada e, diante da ausência de justificativas suficientes para elidir a irregularidade e da não devolução dos recursos, instaurou-se a tomada de contas especial.
No relatório (peça 119) , o tomador de contas concluiu que o prejuízo importaria no valor original de R$ 145.000,00, imputando-se a responsabilidade a Amenaide de Carvalho Moreira, na condição de gestora dos recursos.
Em 26/7/2020, a Controladoria-Geral da União emitiu o relatório de auditoria (peça 122) , em concordância com o relatório do tomador de contas. O certificado de auditoria e o parecer do dirigente do órgão de controle interno concluíram pela irregularidade das presentes contas (peças 123 e 124) .
Em 29/7/2020, o ministro responsável pela área atestou haver tomado conhecimento das conclusões contidas no relatório e certificado de auditoria, bem como do parecer conclusivo do dirigente do órgão de controle interno, manifestando-se pela irregularidade das contas, e determinou o encaminhamento do processo ao Tribunal de Contas da União (peça 125) .
 No âmbito deste Tribunal, após análise pela Secex/TCE (peças 128,129 e 130) , foi promovida a citação da Sra. Amenaide de Carvalho Moreira, nos seguintes termos:
'Débito relacionado somente à responsável Amenaide de Carvalho Moreira (CPF: XXX.788.561-XX) , na condição de gestora dos recursos, englobando os valores das irregularidades 1 e 2.
	Data de ocorrência
	Valor histórico (R$) 

	28/7/2008
	145.000,00

Cofre credor: Tesouro Nacional
Irregularidade 1: não comprovação da execução física e/ou financeira do convênio que tinha por objeto a realização do evento intitulado 'São João Paratinga e Comemoração de 111 anos da cidade'.
Evidências da irregularidade: documentos técnicos presentes nas peças 27, 28, 50, 51, 79, 84, 87 e 95.
Normas infringidas: Art. 70, parágrafo único, da Constituição Federal de 1988; art. 93 do Decreto-lei 200, de 25 de fevereiro de 1967; art. 50, § 3º, da Portaria Interministerial 127/2008 e Cláusula Terceira, item II, letra 'a', Convênio 434/2008, registro Siafi 629058 (peça 18) .
Conduta: Não comprovar a execução dos itens previstos no plano de trabalho do convênio e/ou o nexo de causalidade entre os recursos transferidos e as despesas efetuadas.
Nexo de causalidade: A não apresentação de documentos que comprovassem a execução física e financeira dos itens previstos no plano de trabalho resultou na presunção de dano ao Erário.
Culpabilidade: é razoável supor que a responsável tinha consciência da ilicitude de sua conduta; era exigível conduta diversa da praticada, qual seja comprovar por meio de documentos a efetiva execução física e financeira de todos os itens previstos no plano de trabalho.
Irregularidade 2: ausência de comprovação de que as empresas que não detinham direitos de exclusividade, contratadas irregularmente por inexigibilidade, pagaram os cachês de bandas ou cantores que realizaram o evento.
Evidências da irregularidade: documentos técnicos presentes nas peças 27, 28, 50, 51, 79, 84, 87 e 95.
Normas infringidas: Art. 37, caput, c/c o art. 70, parágrafo único, da Constituição da República Federativa do Brasil, art. 93 do Decreto-lei 200/1967; art. 66, caput, do Decreto 93.872/1986, art. 10 da Instrução Normativa 71/2012, art. 4º da Decisão Normativa TCU 155/2016 e o respectivo, e Termo do Convênio 434/2008, Cláusula Terceira, item II, letras 'a' e 'cc'.
Débito relacionado à responsável Amenaide de Carvalho Moreira (CPF: XXX.788.561-XX) , referente à irregularidade 2 inserido na tabela da irregularidade 1:
Cofre credor: Tesouro Nacional.
Responsável: Amenaide de Carvalho Moreira (CPF: XXX.788.561-XX) .
Conduta: não apresentar notas fiscais e recibos (ou outros documentos equivalentes) emitidos em nome das bandas e cantores e assinados por seus representantes legais ou pelos seus empresários exclusivos, sendo essa representação ou exclusividade registrada em cartório.
Nexo de causalidade: A não apresentação de notas fiscais e recibos (ou outros documentos equivalentes) emitidos em nome das bandas e cantores e assinados por seus representantes legais ou pelos seus empresários exclusivos impediu comprovação do nexo causal entre os recursos federais transferidos e os pagamentos efetuados, visto que não se provou que os valores pagos ao intermediário contratado efetivamente foi repassado as banda e artistas que realizaram shows, resultando em presunção de prejuízo ao erário.
Culpabilidade: é razoável supor que a responsável tinha consciência da ilicitude de sua conduta; era exigível conduta diversa da praticada, qual seja assegurar que as bandas e cantores que se apresentaram no evento efetivamente receberam o valor dos pagamentos especificados no plano de trabalho.'
 Após o pronunciamento da unidade, de 9/8//2021 (peça 130) , as comunicações foram efetivadas, conforme o seguinte documento:
	Responsável
	Documento
	Peça
	Data da Ciência
	Peça

	Amenaide de Carvalho Moreira
	Ofício 49.326/2021-Secomp-4
	133
	28/9/2021
	134

 A responsável apresentou alegações de defesa às peças 142 a 150, a seguir analisadas.
ANÁLISE DOS PRESSUPOSTOS DE PROCEDIBILIDADE DA IN/TCU 71/2012
Avaliação de Viabilidade do Exercício do Contraditório e Ampla Defesa
 Verifica-se que não houve o transcurso de mais de dez anos desde o fato gerador sem que tenha havido a notificação da responsável pela autoridade administrativa federal competente (art. 6º, inciso II, c/c art. 19 da IN/TCU 71/2012, modificada pela IN/TCU 76/2016) , uma vez que o fato gerador da irregularidade sancionada ocorreu em 28/7/2008, e a responsável foi notificada sobre a irregularidade pela autoridade administrativa competente conforme abaixo:
Amenaide de Carvalho Moreira, por meio do ofício acostado à peça 111, recebido em 9/10/2017, conforme AR (peça 103) .
Valor de Constituição da TCE 	
 Verifica-se, ainda, que o valor atualizado do débito apurado (sem juros) , em 1/1/2017, é de R$ 244.644,00, portanto, superior ao limite mínimo de R$ 100.000,00, na forma estabelecida conforme os arts. 6º, inciso I, e 19 da IN/TCU 71/2012, modificada pela IN/TCU 76/2016. 
OUTROS PROCESSOS/DÉBITOS NOS SISTEMAS DO TCU COM OS MESMOS RESPONSÁVEIS
 Informa-se que foi encontrado processo no Tribunal com a mesma responsável:
	Responsável
	Processos

	Amenaide de Carvalho Moreira
	Processo 001.016/2015-6 [TCE, encerrado]

 A tomada de contas especial está, assim, devidamente constituída e em condição de ser instruída.
EXAME TÉCNICO			
 Argumento 1: inicialmente, a defesa argumentou a prescrição da pretensão punitiva e a prescritibilidade de ressarcimento, de acordo com o entendimento do STF (mandados de segurança 35.294/DF e 35.539/DF) , uma vez que o suposto dano apontado ocorreu em 28/7/2008, e a citação apenas ocorreu em 28/9/2021.
 Análise 1: quanto à questão da prescrição temos que:
O Supremo Tribunal Federal - STF, no Recurso Extraordinário - RE 636.886, fixou a tese, com repercussão geral reconhecida, de que 'é prescritível a pretensão de ressarcimento ao erário fundada em decisão de Tribunal de Contas' (Tema 899) . Em que pese o questionamento acerca da abrangência da tese ali firmada, confirmada em embargos declaratórios julgados em agosto de 2021, no sentido de que se circunscreveria apenas ao processo de execução da condenação imposta pelo TCU (ou seja, inaplicável à pretensão de ressarcimento exercida no processo 'conhecimento' da TCE) , verifica-se que o STF, por meio de decisões prolatadas pelas suas duas turmas, tem decidido de forma reiterada que se aplica o prazo prescricional de 5 anos previsto na Lei 9.873/1999 às pretensões sancionatória e ressarcitória a cargo do Tribunal de Contas da União. 
Seja por aplicação direta ou por analogia, a orientação sufragada é no sentido de que o prazo de 5 anos é compatível com a tese de que a ação e a execução prescrevem no mesmo prazo (Súmula 150 do STF) , bem como com o fato de que a Lei 9.873/1999 - que regulamenta o exercício de ação punitiva pela Administração Pública Federal, direta e indireta - regeria integralmente a prescrição no âmbito do TCU. Quanto a este último aspecto, o Ministro Luís Roberto Barroso, no voto exarado no julgamento do MS 32.201, embora tenha advertido que a atuação do TCU, em sua acepção clássica, não se qualifica como exercício do poder de polícia, ressaltou que a Lei 9.873/1999 assumiria vocação regulatória geral da prescrição do exercício da competência sancionadora da Administração Pública, sendo sua disciplina aplicável a qualquer ação punitiva da Administração Pública Federal, exceto àquelas esferas em que exista regulamentação específica. Ademais, em virtude da autonomia científica do Direito Administrativo, não haveria razão plausível para suprimir a omissão da Lei Orgânica do Tribunal de Contas da União, no tocante ao estabelecimento de um prazo prescricional próprio, valendo-se das normas de direito civil, e não das de direito administrativo.
Eis algumas ementas que evidenciam o entendimento predominante do STF:
'Ementa: AGRAVO REGIMENTAL EM MANDADO DE SEGURANÇA. TOMADA DE CONTAS ESPECIAL. TRIBUNAL DE CONTAS DA UNIÃO. CONDENAÇÃO A RESSARCIMENTO AO ERÁRIO. PRESCRIÇÃO. MARCO INTERRUPTIVO. ART. 2°, II, DA LEI 9.873/1999. ATO INEQUÍVOCO DE APURAÇÃO DO FATO. DISCUSSÃO. DIREITO LÍQUIDO E CERTO. DEMONSTRAÇÃO. INOCORRÊNCIA. SUBSISTÊNCIA DA DECISÃO AGRAVADA. AGRAVO A QUE SE NEGA PROVIMENTO. I - As razões do agravo regimental são inaptas para desconstituir os fundamentos da decisão agravada, que, por isso, se mantêm hígidos. II - Aplicando-se a regulamentação da Lei 9.873/1999 ao caso concreto, observa-se que a pretensão sancionatória do TCU, em relação aos atos praticados pelo impetrante, levando-se em consideração a ocorrência de 5 causas interruptivas da prescrição, não teria sido fulminada pelo decurso do tempo. III - A pretensão do recorrente, fundada na discussão sobre os fatos apontados como marcos interruptivos da prescrição da pretensão punitiva da Administração Pública, refoge aos estreitos limites do mandamus, ante a ausência de liquidez e certeza do direito pleiteado. IV - Agravo regimental a que se nega provimento. MS 36067 ED-AgR. Órgão julgador: Segunda Turma. Relator (a) : Min. RICARDO LEWANDOWSKI. Julgamento: 18/10/2019'
'Ementa: AGRAVO REGIMENTAL EM RECLAMAÇÃO. TRIBUNAL DE CONTAS DA UNIÃO. TOMADA DE CONTA ESPECIAL. PRESCRIÇÃO DA PRETENSÃO PUNITIVA. RECONHECIDA EM DECISÃO DO SUPREMO TRIBUNAL FEDERAL. PRESCRITIBILIDADE DO RESSARCIMENTO AO ERÁRIO FUNDADA EM DECISÃO DE TRIBUNAL DE CONTAS. AÇÃO DE IMPROBIDADE ADMINISTRATIVA COM PEDIDO DE RESSARCIMENTO JÁ EM CURSO. AGRAVO REGIMENTAL A QUE SE NEGA PROVIMENTO. I - O acórdão do TCU determinou a formação de processo administrativo para avaliarem, efetivamente, a eventual responsabilização do agravado para o ressarcimento do dano ao erário, contrariando, assim, autoridade desta Corte no MS 35.512/DF, uma vez que houve a concessão da segurança para declarar a ocorrência da prescrição da pretensão punitiva do TCU em relação às infrações imputadas a ele, destacando-se que a União poderia perseguir os valores referentes ao ressarcimento dos danos na esfera judicial. II - Agravo regimental a que se nega provimento. (Rcl 39497 AgR. Órgão julgador: Segunda Turma. Relator (a) : Min. RICARDO LEWANDOWSKI. Julgamento: 10/10/2020) '
'Ementa: MANDADO DE SEGURANÇA. DIREITO ADMINISTRATIVO. TRIBUNAL DE CONTAS DA UNIÃO. SERVIDOR DA SECRETARIA DE SAÚDE DO ESTADO DO ACRE. FISCALIZAÇÃO OMISSA E DEFICIENTE NA EXECUÇÃO DE DOIS CONVÊNIOS FIRMADOS ENTRE A SECRETARIA ESTADUAL E O MINISTÉRIO DA SAÚDE. APLICAÇÃO DE MULTA. ARTS. 28, II, E 58, II, DA LEI 8.443/1992. ART. 268, II, DO REGIMENTO INTERNO DO TCU. PRESCRIÇÃO DA PRETENSÃO SANCIONATÓRIA. OCORRÊNCIA. APLICAÇÃO DA LEI 9.873/1999. PRECEDENTES DESTE STF. MEDIDA LIMINAR DEFERIDA E RATIFICADA NO EXAME DE MÉRITO. SEGURANÇA CONCEDIDA PARA AFASTAR A MULTA APLICADA. 1. A prescrição da pretensão punitiva do TCU é regulada pela Lei 9.873/1999, descabendo a aplicação do prazo decenal previsto na legislação civil (art. 205 do Código Civil) . Ao revés, incide o prazo quinquenal previsto na Lei 9.873/1999 (MS 32201, Rel. Min. Roberto Barroso, PRIMEIRA TURMA, DJe 7/8/2017; MS 35.512-AgR, Rel. Min. Ricardo Lewandowski, SEGUNDA TURMA, DJe 21/6/2019) . 2. In casu, na linha do parecer apresentado pelo Ministério Público Federal e da decisão liminar de minha lavra, é inequívoca a superação do prazo prescricional quinquenal. Os ilícitos apontados pela Corte de Contas ocorreram em julho de 2006, tendo o processo de auditoria sido instaurado em 9/10/2006. A ordem de citação do responsável para a audiência, por sua vez, ocorreu em 25/6/2007. Entretanto, a decisão condenatória recorrível foi exarada somente em 31/5/2016, data da prolação do Acórdão 3513/2016-TCU-Primeira Câmara. 3. Ex positis, CONCEDO A SEGURANÇA unicamente para afastar a sanção de multa aplicada ao impetrante, nos autos da Tomada de Contas Processo 023.288/2006-0, máxime da ocorrência de prescrição da pretensão punitiva do Tribunal de Contas da União. MS 35940. (Órgão julgador: Primeira Turma. Relator (a) : Min. LUIZ FUX. Julgamento: 16/06/2020) .'
18.4. Essa orientação também foi seguida nas seguintes decisões monocráticas: MS 36.127-MC/DF e MS 35.940-MC/DF, Rel. Min. Luiz Fux; MS 35.294, MS 35.539/DF e MS 35.971-TP/DF, Rel. Min. Marco Aurélio; MS 34.256 MC/DF, MS 36.054-MC e MS 36.067-MC/DF, Rel. Min. Ricardo Lewandowski.
18.5. O STF tem se pronunciado no sentido de reconhecer não só a aplicação da prescrição quinquenal com fulcro na interpretação da Lei 9.873/1999, mas, também, a incidência dos marcos interruptivos do prazo prescricional consignados na referida lei, tantas vezes quanto presentes os suportes fáticos (MS 32201, Relator: Min. Roberto Barroso) . 
18.6. Entendimento que também foi adotado nas seguintes decisões monocráticas: MS 36.054, MS 34.256-MC, MS 35.512 e MS 36.067-MC, todos de relatoria do Min. Ricardo Lewandowski; MS 35.294, MS 35.539 e MS 35.971-TP, todos de relatoria do Min. Marco Aurélio; MS 32.201, Rel. Min. Roberto Barroso, e MS 36.127-MC e MS 35.940-MC, Min. Luiz Fux.
18.7. Em relação ao termo inicial da contagem do prazo prescricional, o 'caput' do art. 1º da Lei 9.873/1999 oferece solução que não destoa do modelo adotado pelo TCU no incidente de uniformização de jurisprudência, em que se examinou a prescrição da pretensão punitiva, nos termos do Acórdão 1441/2016-TCU-Plenário (Rel. Min. Benjamin Zymler) , com a adição da particularidade de explicitar o caso de infrações permanentes ou continuadas:
'a) Regra geral: 'data da prática do ato' (o que equivale a 'ocorrência da irregularidade sancionada') ;
b) Regra especial: 'no caso de infração permanente ou continuada, do dia em que tiver cessado'.
18.8. A Lei 9.873/1999, no art. 2º, estabelece as causas interruptivas da prescrição punitiva, consoante abaixo transcrito, já na redação conferida pela Lei 11.941/2009:
'Art. 2º Interrompe-se a prescrição da ação punitiva:
I - pela notificação ou citação do indiciado ou acusado, inclusive por meio de edital;
II - por qualquer ato inequívoco, que importe apuração do fato;
III - pela decisão condenatória recorrível.
IV - por qualquer ato inequívoco que importe em manifestação expressa de tentativa de solução conciliatória no âmbito interno da administração pública federal.'
18.9. O quadro a seguir indica alguns eventos processuais, ocorridos no curso de uma TCE (fase interna e externa) - instaurada em razão de irregularidades na aplicação de recursos da União transferidos a entes subnacionais - que poderiam ser enquadrados nas causas de interrupção da prescrição acima apontadas, sem prejuízo, é claro, de outras ocorrências fáticas elegíveis como marco interruptivo, a depender da forma de proceder de cada entidade ou órgão tomador de contas.
	I - pela notificação ou citação do indiciado ou acusado, inclusive por meio de edital;
	 (i) notificação no âmbito do procedimento administrativo de ressarcimento previamente à instauração da TCE;
 (ii) notificação efetuada pelo órgão tomador de contas acerca da instauração da TCE;
 (iii) ato que ordenar a citação efetuada pelo TCU.
*Data da ciência da notificação ou citação pelos responsáveis ou de publicação do edital no DOU.

	II - por qualquer ato inequívoco, que importe apuração do fato;
* procedimento que evidencie a apuração dos fatos irregulares, com o objetivo quantificar o dano e identificar possíveis responsáveis.
	 (i) relatório de sindicância ou PAD;
 (ii) relatório de apuração de irregularidades referente ao processo administrativo prévio à instauração da TCE;
 (iii) relatórios de fiscalização, pareceres, despachos, informações e memorandos relacionados à apuração dos fatos irregulares;
 (iv) relatório do tomador de contas;
 (v) relatório do controle interno; 
 (vi) termo de instauração ou designação de instauração da TCE;
 (vii) autuação da TCE no TCU; entre outras causas.
*Há quem inclua nesse grupo diligências que comprovam providências do responsável sobre as irregularidades investigadas.

	III - pela decisão condenatória recorrível.
	 (i) verifica-se apenas no âmbito do TCU com a data da prolação do acórdão condenatório recorrível.

	IV - por qualquer ato inequívoco que importe em manifestação expressa de tentativa de solução conciliatória no âmbito interno da administração pública federal.
	 (i) pedido de parcelamento;
 (ii) pagamento parcial do débito;
 (iii) qualquer manifestação do responsável que demonstre claramente a sua intenção de recolher o débito.

18.10. Bem se vê, portanto, que haveria uma multiplicidade de causas de interrupção da prescrição, conforme se depreende do art. 2º da Lei 9.873/1999. Tal exegese encontra respaldo em precedentes do STF, a exemplo do que se decidiu no julgamento do MS 36067 (Rel. Min. Ricardo Lewandowski) , com destaque para trecho do voto em que o Relator reconhece cinco causas de interrupção da prescrição, in verbis:
' (...) Assim, faz-se necessário levar em consideração que, apesar de os fatos objeto da apuração conduzida pela Corte de Contas remontarem aos anos de 1999 e 2000, período no qual o impetrante era Secretário de Saúde municipal, o Tribunal de Contas da União deu prosseguimento à tomada de contas especial por ter constatado a ocorrência de 5 causas interruptivas da prescrição, a saber: a) relatório de auditoria em conjunto realizada pelo Denasus e pela Secretaria Federal de Controle, lavrado em 06/07/2001, sendo este, certamente, um ato inequívoco que importou a apuração do fato (art. 2º, II, da Lei n. 9.873/1999) ; b) instauração de Tomada de Contas Especial pelo FNS, ocorrida em 05/10/2005, sendo este também, certamente, um ato inequívoco que importou a apuração do fato (art. 2º, II, da Lei n. 9.873/1999) ; c) a autuação da presente Tomada de Contas Especial no âmbito do Tribunal de Contas da União, ocorrida em 12/08/2008, sendo este também, certamente, um ato inequívoco que importou a apuração do fato (art. 2º, II, da Lei n. 9.873/1999) ; d) o ato que ordenou a citação do responsável, ora impetrante, ocorrida em 12/07/2010 (art. 2º, I, da Lei n. 9.873/1999) ; e e) o exercício do poder punitivo ocorrido em 20/06/2012, data da prolação do Acórdão 1563/2012-TCU-Plenário (art. 2º, III, da Lei n. 9.873/1999) .'
18.11. No caso concreto, tendo como parâmetro a tese firmada pelo STF, no RE 636.886, no sentido de que ambas as pretensões do TCU (sancionatória e ressarcitória) sujeitam-se ao prazo prescricional de 5 anos previsto na Lei 9.873/1999, considerando, ainda, o sistema prescricional descrito na citada lei, inclusive as causas de suspensão e de interrupção da prescrição, temos os seguintes eventos processuais:
a) Nota Técnica 236/2010/Mtur, de 21/10/2010 (peça 45) ;
b) Nota Técnica 1.243/2013, de 21/11/2013 (peça 65) ,
c) Nota Técnica de Análise Financeira 253/2016, de 1/3/2016  (peça 68) ,
d) Parecer de Reanálise Técnica 230/2016, de 4/10/2016 (peça 87) 
e) Nota Técnica Financeira 423/2017, de 11/5/2017 (peça 88) 
f) Parecer Técnico 92/2017, de 31/7/2017 (peça 95) 
g) Relatório de Auditoria 810/2019, de 24/7/2020  (peça 122) , e
h) Despacho do relator/TCU autorizando a realização das citações propostas, de 9/8/2021 (peça 130) .
18.12. Analisando-se a sequência de eventos processuais enumerados no item anterior, os quais teriam o condão de interromper a prescrição da ação punitiva desta Corte no entender do STF, observa-se que não teria transcorrido o prazo prescricional de 5 anos entre cada evento processual e o seguinte. Portanto, mesmo levando-se em consideração o entendimento do STF, não teria ocorrido a prescrição da pretensão sancionatória e ressarcitória a cargo do TCU.
18.13. Em relação à prescrição do dano ao Erário, é de se ressaltar que, no recente julgamento, pelo STF, do RE 636.886 (tema 899 da repercussão geral) , a decisão do ainda não transitou em julgado e se encontra na fase de apreciação de embargos de declaração opostos pela Advocacia-Geral da União. 
18.14. Além disso, o caso concreto tratado no RE 636.886 (tema 899 da repercussão geral) diz respeito à fase de execução judicial de deliberação do Tribunal de Contas, tanto assim que, para deslindá-lo, foi necessária a aplicação da Lei 6.830/1980, a Lei de Execuções Fiscais, diploma legal evidentemente inaplicável à fase que antecede a formação do título executivo extrajudicial, caracterizada pela atuação do órgão de controle externo até a prolação do acórdão.
18.15. Veja-se que foram opostos embargos declaratórios contra a referida decisão do STF, os quais foram rejeitados pela maioria da Suprema Corte (Plenário, Sessão Virtual de 13.8.2021 a 20.8.2021) , confirmando, portanto, a abrangência da deliberação prolatada na fixação do tema 899, razão por que se deve adotar a orientação prevalente no TCU, no sentido de que a matéria ali tratada alcançaria tão somente a fase judicial de cobrança do título extrajudicial, não atingindo os processos de controle externo, mantendo-se, desse modo,  a interpretação adotada pela Suprema Corte, em 2008, no Mandado de Segurança - MS 26.210, oportunidade em que foi definida a tese da imprescritibilidade das ações de ressarcimento ao Erário:
'A suspensão pelo STF das demandas nas quais esteja em questão a prescritibilidade da pretensão de ressarcimento ao erário com base em decisão de tribunal de contas (RE 636.886/STF) alcança tão somente a fase judicial de cobrança do título extrajudicial, não atingindo os processos de controle externo em trâmite. Até julgamento definitivo em contrário pelo STF, permanece o entendimento do TCU acerca da imprescritibilidade das pretensões de ressarcimento decorrentes de tomadas de contas especiais'. (Acórdão 1267/2019-TCU-Plenário, Relator: Min. AROLDO CEDRAZ) 
'A suspensão pelo STF das demandas nas quais esteja em questão a prescritibilidade da pretensão de ressarcimento ao erário com base em decisão de tribunal de contas (RE 636.886/STF) alcança tão somente a fase judicial de cobrança do título extrajudicial, não atingindo os processos de controle externo em trâmite. Até julgamento definitivo em contrário pelo STF, permanecem imprescritíveis as pretensões de ressarcimento decorrentes de tomadas de contas especiais'. (Acórdão 7930/2018-TCU-Segunda Câmara, Relatora: Min. ANA ARRAES) .
18.16. Por outro lado, especificamente no que tange à prescrição da pretensão punitiva, verifica-se que o Acórdão 1441/2016-TCU-Plenário, Relator Ministro Benjamin Zymler, que uniformizou a jurisprudência acerca dessa questão, subordinou tal prescrição ao prazo prescricional geral indicado no art. 205, do Código Civil, que é de dez anos, contado da data de ocorrência da irregularidade sancionada, nos termos do art. 189, do Código Civil, sendo este prazo interrompido pelo ato que ordenar a citação, a audiência ou a oitiva do responsável.
18.17. No caso em exame, ocorreu a prescrição da pretensão punitiva, uma vez que a irregularidade sancionada ocorreu em 11/12/2008 (data do prazo final da apresentação da prestação de contas) e o ato de ordenação da citação ocorreu em 9/8/2021 (peça 130) .
18.18. Portanto, se configurou a prescrição em relação à competência sancionatória deste Tribunal, mas não em relação ao ressarcimento dos danos ao erário.
19.	 Argumento 2: após citar os princípios da verdade real e do formalismo moderado, a defesa adentrou no mérito, informando que o item 'anúncio em rádio' foi rigorosamente cumprido, conforme provam o contrato de prestação de serviço, o comprovante do pagamento dos serviços e a declaração do representante da Rádio Alvorada, devidamente assinada.
20.	 Análise 2: quanto ao item 'Anúncio em rádio: (SPOT/JINGLE) - 06 chamadas diárias - 13/06 a 23/06 - totalizando 20 dias', a defesa encaminhou a declaração do representante da Rádio Alvorada (peça 144) ; a nota fiscal (peça 148, p. 1) , no valor R$ 2.280,00; e a Declaração da Diretora Comercial de 120 inserções (peça 148, p. 2) , contudo, não logrou êxito em encaminhar a documentação faltante (mapa de veiculação, contendo o valor, o 'Atesto' da rádio e o 'De Acordo' do Convenente, além do spot das inserções) . Assim, rejeita-se as alegações de defesa apresentadas. 
21.	 Argumento 3: quanto às apresentações musicais, a defesa informou que os diversos eventos culturais geraram um significativo aumento de emprego e renda para a população e empresários locais, conforme publicado pela revista Imagem e veiculados através de sites de notícias da época (peça 149) . Destacou, ainda, que há declaração da Sra. Margareth Castro, representante da revista Imagem, atestando a veracidade de todas as fotografias do registro do evento. Desse modo, a infraestrutura (palco, iluminação, gerador) foi devidamente registrada pela revista, podendo observar o nome 'São João 2008', bem como a existência do palco e sua estrutura completa, incluindo a iluminação.
22. Análise 3: quanto aos itens de infraestrutura (Palco, R$ 15.000,00; Iluminação R$ 9.000,00; e Gerador, R$ 6.2220,00) , a defesa não logrou êxito em apresentar documentos capazes de demonstrar a regular execução física. Relata-se que, na reportagem apresentada (peça 149) , não é possível averiguar se os referidos itens estão de acordo com o plano de trabalho. Ademais, conforme relatado no Parecer Técnico 92/2017 (peça 95) , o relatório de cumprimento do objeto (peça 27) foi preenchido de maneira genérica, afastando a possibilidade de aferição da execução física das etapas, em conformidade com o plano de trabalho. Com isso, rejeita-se as alegações de defesa do responsável quanto a este item.
23.	 Argumento 4: quanto ao material de divulgação (cartazes, panfletos, dentre outros) , pode ser provado através da Nota Fiscal 159, de serviços prestados (1.000 unidades de cartaz em papel cochê, 4 cores) , emitida pela empresa Noturno Empreendimentos Artísticos, bem como o comprovante de pagamento dos serviços. 
24. Análise 4: quanto ao item 'Material de Divulgação:1000 cartaz em papel couchê. Formato 04 nas cores: Azul, Amarelo, Verde (bebê) , Verde (palha) , preta e laranja', a defesa apresentou a nota fiscal 159 (peça 150, p. 4) , contudo, tal documento consiste em um dos elementos de prova da execução financeira.
24.1. Já para provar a regular execução física, a defesa deveria ter apresentado o termo de recebimento e termo de distribuição do material promocional, conforme previsão do termo de Convênio 434/2008 (Cláusula Décima Segunda, alínea 'k') . Assim, rejeita-se as alegações de defesa do responsável.
24.2. Por fim, quanto à 'Irregularidade 1: não comprovação da execução física e/ou financeira do convênio', relata-se que a defesa apresentou alguns documentos (recibo e notas fiscais) , conforme tabela a seguir. Entretanto, tal documentação é insuficiente para elidir as irregularidades apontadas na instrução à peça 128 referentes à execução financeira. 
24.2. Dessa forma, considerando que, na relação de pagamentos (peça 85) , constam os beneficiários da tabela a seguir, mas os valores indicados não coincidem com os valores constantes do extrato bancário da conta 12.991-7, agência 2407-4, Banco do Brasil S/A (peça 82, p. 5) , cuja movimentação financeira aponta apenas o saldo em conta em 25/7/2008 (R$ 6.000,00) , o depósito dos recursos federais (R$ 145.000,00) em 28/7/2008 e, nessa mesma data, a 'transferência de saldos' [totalizando R$ 148.720,00], sem descrição da destinação desses recursos:
 
	Beneficiário do pagamento
	Valor (R$) 
	Documento emitido
	Localização

	A.P. Promoções de Eventos Ltda. (CNPJ 07 281.338/0001-09) 
	25.000,00
	Recibo
	Peça 35, p. 6-7

	Rádio Alvorada Ltda. (CNPJ 15.015.167/0001-01) 
	2.280,00
	Nota Fiscal 4731
	peça 64.

	Erivaldo Aragão de Souza
Noturno Empreendimentos Artísticos (nome de fantasia) 
CNPJ 14.105.225/0001-17
	136.320,00
	Notas fiscais 158 (R$ 77.600,00) , 159 (R$ 34.220,00) e 160 (R$ 24.500,00) 
	Peça 36, p. 3-5

	Ferrolho Produções Artísticas Ltda. (CNPJ 07.025.717/0001-37) 
	38.000,00
	Nota Fiscal 161
	Peça 63, p. 28

	Total
	R$ 201.600

24.3. Considerando, ainda, que a ausência de todos os documentos de despesas e as discrepâncias entre os valores dos documentos fiscais e do extrato bancário da conta específica coloca dúvida na execução financeira do convênio, tendo tal fato, inclusive, contrariado a orientação contida na cláusula sétima do ajuste (peça 18, p. 8) , que estipulava que os recursos transferidos pelo concedente e os referentes à contrapartida seriam, obrigatoriamente, mantidos em conta bancária específica do convênio, e somente poderiam ser utilizados para pagamento de despesas constantes do Plano de Trabalho ou para aplicação no mercado financeiro, nas hipóteses previstas em lei, em conformidade com o disposto no art. 10 do Decreto 6.170/2007, atualizado, e no art. 50 da Portaria Interministerial 127/2008. 
24.4. Verifica-se a impossibilidade de estabelecer o nexo financeiro entre as despesas realizadas e os recursos federais, mantendo-se, portanto, o débito no valor total dos recursos federais repassados, qual seja, R$ 145.000,00. 
25.	Argumento 5: quanto à comprovação do pagamento de cachê de bandas/cantores, a defesa informou que o processo de contratação foi regular (Inexigibilidade 16/2008) , em conformidade com o art. 25, inciso III, alínea 'c', tendo sido os contratos de prestação de serviços para contratação das atrações celebrados entre a Prefeitura e seus representantes legais, devidamente assinados e reconhecidos firma. Assim, frisou que (peça 142, p. 15) 
'No que tange à comprovação do pagamento do cachê de bandas e cantores que realizaram o evento, o repasse financeiro efetuado pela Administração Pública foi realizado conforme comprovantes, em nome dos respectivos produtores, visto que, os contratos de prestação de serviços foram celebrados com os mesmos. Desta forma, a Administração cumpriu com o seu papel na relação contratual, não tendo o que se falar em relação ao pagamento com as bandas e cantores que se apresentaram no evento.' 
26.	Análise 5: embora o responsável tenha sido citado pela irregularidade 'Ausência de comprovação de que as empresas que não detinham direitos de exclusividade de artistas, contratadas irregularmente por inexigibilidade, pagaram o cachê de bandas e/ou artistas que realizaram o evento', verifica-se que há um novo entendimento acerca dessa irregularidade.
26.1. Apesar do entendimento firmado pelo Plenário do TCU, por intermédio dos Acórdãos 96/2008 e 1435/2017, no sentido da exigência de recibos de pagamento de cachês a bandas e/ou artistas decorrer do próprio dever de prestar contas, inerente à comprovação do nexo financeiro do ajuste, este Tribunal tem deliberado pela elisão do débito decorrente da irregularidade em comento ao apreciar situações semelhantes a que ora se examina, onde não há previsão, no termo de convênio - ou mesmo nos normativos vigentes à época de sua celebração -, exigindo a comprovação de contratos de exclusividade registrados em cartório ou a apresentação de documentos comprobatórios de pagamento de cachês.
26.2. Nesse sentido, em recente decisão, o Ministro Benjamin Zymler consignou, no Voto condutor do Acórdão 18189/2021-TCU-Primeira Câmara, o elucidativo fragmento:
'12. Quanto à ausência de comprovante do efetivo recebimento do cachê por parte dos artistas, a questão foi recentemente discutida no Acórdão 1892/2020-TCU-Plenário, proferido na sessão de 22/7/2020 (em relação ao qual fui voto vencido) , oportunidade em que esta Corte de Contas considerou que não seria razoável exigir a apresentação de comprovantes assinados pelos artistas ou por seus representantes legais diretos para aqueles eventos executados antes da edição da Portaria do Ministério do Turismo 153/2009. Transcrevo, a seguir, trecho do voto do ministro relator: 
'Com efeito, a existência de dano ao Erário é evidenciada quando há indícios de inexecução do evento objeto do convênio ou quando não é possível comprovar o nexo de causalidade, o que não é a hipótese do presente processo. Restou comprovada a execução do evento e a apresentação das bandas contratadas, bem assim o pagamento à empresa contratada com os recursos do convênio. 
Os dados sobre os custos efetivamente incorridos no pagamento dos cachês (notas fiscais ou recibos emitidos diretamente pelos artistas) , foram em diversas oportunidades debatidos no âmbito deste Tribunal, com posições destoantes entre os componentes dos Colegiados. Entretanto, sempre acompanhei a tese de que, em processo padrão do MTur, em especial, aqueles referentes a eventos executados antes da edição da Portaria Mtur 153/2009 (art. 17, §2°) , não é razoável exigir a apresentação de comprovantes assinados pelos artistas ou seus representantes legais diretos, visto que não era exigência prevista nos termos de convênios ou normativos da época, sendo regra a demonstração do pagamento apenas por meio da empresa intermediadora. 
Conforme afirma o MPTCU, nos poucos casos prévios a 2009 em que estão disponíveis informações como preços efetivamente recebidos pelas bandas, sua origem advém de outras fontes de obtenção, a exemplo de processos judiciais ou de fiscalização centralizada no âmbito do controle interno." 
13. Acrescento que somente após a vigência do referido normativo é que passaram a ser exigidos tais documentos na prestação de contas (art. 17, § 2º) : 
'§ 2º O convenente deverá exigir do contratante dos artistas e/ou bandas e/ou grupos documentos comprobatório do efetivo recebimento do cachê por parte dos mesmos, a ser apresentado no ato da prestação de contas.' 
14. Assim, considerando a legislação vigente à época da celebração da avença, o Tribunal admitiu a composição do nexo de causalidade com os documentos que comprovassem o pagamento à empresa contratada, sem necessidade de apresentar os recibos dos cachês, já que isso não era exigido do gestor naquele momento. (...) 
16. Nessa mesma linha, cito também os Acórdãos 11.787/2020 e 12.494/2020, ambos da Primeira Câmara e de relatoria do Ministro Bruno Dantas, os quais seguiram o entendimento que prevaleceu no âmbito do Acórdão 1892/2020-TCU-Plenário. 
17. No caso em apreço, destaco que o convênio foi firmado em 25/6/2008 (peça 9) ; o evento realizado nos dias 25 a 29/6/2008; e os pagamentos realizados em 23/9/2008 (peça 89, p. 36-37) , portanto antes da vigência da Portaria do Ministério do Turismo 123, de 6/10/2009. Além disso, não há informação expressa nas cláusulas do ajuste quanto à necessidade de demonstração dos pagamentos dos cachês aos artistas, para fins de demonstração do nexo de causalidade quando da prestação de contas. 
18. Portanto, como existem nos autos nota fiscal emitida pela contratada e os comprovantes de pagamento, cujos valores coincidem, afasto a irregularidade atinente à ausência de comprovantes do efetivo recebimento do cachê por parte dos artistas.'
26.3. Observa-se que o convênio em foco estabelecia, em sua Cláusula Terceira, item II, alínea 'cc', somente o seguinte:
'Publicar no Diário Oficial da União eventuais contratos de exclusividade de artistas com empresários a serem contratados no âmbito deste Convênio, no prazo de 5 (cinco) dias, em conformidade com o artigo 26, da Lei 8.666/1993, atualizada, sob pena de glosa dos valores pactuados no presente Instrumento, quando for o caso.'
26.4. Assim, não se verifica qualquer disposição no sentido de se comprovar que os contratos de exclusividade foram firmados na forma prevista pelo Acórdão 96/2008, ou a necessidade de apresentação de comprovante do pagamento de cachê a banda e/ou artista pelo intermediário contratado para a realização dos shows estabelecida pela Portaria MTur 153/2009. Somente em meados de 2009, à época do advento dessa portaria, é que o MTur passou a fazer constar, nos termos de convênio, uma cláusula no sentido de:
'Apresentar na prestação de contas, quando da contratação de artistas, consagrados, enquadrados na hipótese de inexigibilidade prevista no inciso III do art. 25 da Lei 8.666/1992, atualizada, por meio de intermediários ou representantes, cópia do contrato de exclusividade dos artistas com o empresário contratado, registrado em cartório, sob pena de glosa dos valores envolvidos. Ressalta-se que o contrato de exclusividade difere da autorização que confere exclusividade apenas para os dias correspondentes à apresentação dos artistas e que é restrita à localidade do evento, conforme dispõe o Acórdão 96/2008-TCU-Plenário do TCU.'
26.5. Dessa forma, mostra-se aplicável, ao caso em comento, idêntico deslinde dado às situações mencionadas no voto condutor do Acórdão 18189/2021-TCU-Primeira Câmara, uma vez que o responsável estaria sendo cobrado por documentos sobre os quais ele não tinha como saber que lhe eram exigíveis, considerando:
 a ausência da cláusula retro mencionada no termo deste convênio;
b) a inexistência de ato normativo referente a convênios no setor de turismo, à época dos fatos, exigindo documentos comprobatórios do efetivo recebimento de cachê por parte de bandas e/ou artistas;
c) a ausência de entendimento do TCU que orientasse ou determinasse a exigência de tais documentos de pagamento da Contratada a bandas e/ou artistas;
d) que o gestor, no período entre a celebração, a execução e a prestação de contas, em momento algum foi cientificado da necessidade de comprovar os contratos de exclusividade firmados na forma prevista no Acórdão 96/2008, ou de apresentar documentos comprobatórios do pagamento de cachês a bandas e/ou artistas; e
e) que o Acórdão 1435/2017-TCU-Plenário foi prolatado cerca de oito anos após a execução do ajuste.
27.	 Argumento 6: a defesa defendeu que não resta configurado lesão ao Erário, não fazendo jus, portanto, a ser constituído ato de improbidade administrativa. Com isso, destacou que (peça 142, p. 15-19) :
'não é correto o entendimento de que qualquer ilegalidade seja sempre um ato de improbidade administrativa', razão pela qual não pode ser admitida 'a conclusão de que uma incorreta interpretação da lei seja um ato de improbidade administrativa sem que haja dolo, má-fé ou culpa grave' (Comentários à Lei de Improbidade Administrativa. Revista dos Tribunais. p. 156) .
27.1. Salientou, também, que a LINDB - Lei de Introdução as Normas do Direito Brasileiro - em seus arts. 20 e 21, passou a impor a consideração de consequências práticas das decisões quando da invalidação de atos ou contratos administrativos, bem como da indicação de condições para que o saneamento de eventuais irregularidades ocorra de modo proporcional e equânime e sem prejuízo aos interesses gerais. 
28.	 Análise 6: quanto à questão da configuração ou não do ato de improbidade administrativa, esclarece-se a defesa que essa é uma questão a ser tratada no âmbito do poder judiciário, não sendo de competência deste Tribunal, o qual possui jurisdição e competência próprias estabelecidas pela Constituição Federal e pela sua Lei Orgânica (Lei 8.443/1992) .
28.1. Relata-se que a imputação de débito independe da existência de dolo, pois decorre do que dispõe o art. 70, parágrafo único, da Constituição Federal, e o art. 93 do Decreto-Lei 200/1967 c/c o art. 66 do Decreto 93.872/1986, em que resta claro que, ao gestor dos recursos, cabe o dever de comprovar a regular aplicação dos recursos.
28.2. Tal entendimento, confirmado pelo Supremo Tribunal Federal no Mandado de Segurança (MS 20.335/DF, de 12/10/1982 da Relatoria do Ministro Moreira Alves) , é também consolidado nesta Corte de Contas, conforme se verifica nos Acórdão 4869/2010-TCU-Primeira Câmara, 2.665/2009-Plenário, 5.798/2009-1ª Câmara, 5.858/2009-2ª Câmara, 903/2007-1ª Câmara e 1.656/2006-Plenário.
28.3. Quanto à invocação da Lindb, observa-se que ações deste Tribunal são feitas de modo proporcional e equânime e em nome da supremacia do interesse público. Frisa-se, ainda, quanto ao art. 22, da Lindb, que as falhas que fundamentaram a condenação do ex-gestor não se mostram de profundidade técnica tal que seja razoável escapar ao dever de cuidado de um gestor médio. Nesse sentido, cita-se o seguinte trecho Acórdão 1628/2018-TCU-Plenário, Relator Ministro Benjamin Zymler:
'44. Entendo, pois, que a conduta desse responsável foge do referencial do 'administrador médio' utilizado pelo TCU para avaliar a razoabilidade dos atos submetidos a sua apreciação. Tratou-se, a meu ver, de erro grosseiro, que permite que os agentes respondam pessoalmente por seus atos, nos termos do art. 28 da Lei de Introdução às Normas do Direito brasileiro (com redação dada pela Lei 13.655/2018) :  
'Art. 28. O agente público responderá pessoalmente por suas decisões ou opiniões técnicas em caso de dolo ou erro grosseiro.'
29.	 Argumento 7: em seus pedidos, a defesa requereu a produção de prova testemunhal.
30.	 Análise 7: quanto à produção de prova testemunhal, informa-se que as normas contidas tanto na Lei 8.443/1992 quanto no RITCU disciplinam e operacionalizam a aplicação dos princípios constitucionais do contraditório e ampla defesa nos processos desenvolvidos nesta Corte de Contas, de forma a preservar a viabilidade do controle externo das despesas públicas, que também tem sede constitucional.
30.1. Não se harmonizam com esse controle, cujo caráter é eminentemente administrativo, as formalidades do processo judicial, o que poderia gerar atrasos que privariam sua atuação de qualquer eficácia. Por isso, a legislação preferiu, legitimamente, a aceitação somente de provas sob a forma escrita, dispensando a convocação de testemunhas ou peritos, o que confere ao processo a necessária agilidade. Destaque-se ainda que a produção de provas periciais e testemunhais não advém da Constituição, mas decorre do Código de Processo Civil, cuja aplicabilidade nos processos deste Tribunal é apenas subsidiária.
30.2. Dessa forma, a jurisprudência desta Corte informa que a exigência contida no art. 162 do RITCU, o qual determina que as provas produzidas perante o TCU devam sempre ser apresentadas de forma documental, o que exclui a produção de prova testemunhal e pericial, é absolutamente constitucional e legal, encontrando-se preservados todos os princípios emanados da Constituição que lhe digam respeito, dentre os quais a ampla defesa e o contraditório. Nesse sentido são os Acórdão 8229/2011-TCU-Segunda Câmara, 3.265/2010-2a Câmara, 3.988/2010-1a Câmara, 2.058/2009-2a Câmara, 1.177/2009-2a Câmara, 130/2008-Plenário, 1.305/2008-Plenário, 1.546/2008-2a Câmara, 3.093/2008-2a Câmara e 922/2007-Plenário.
Prescrição da Pretensão Punitiva
31. Vale ressaltar que a pretensão punitiva, conforme Acórdão 1.441/2016Plenário, Relator Ministro Benjamin Zymler, que uniformizou a jurisprudência acerca dessa questão, subordinase ao prazo geral de prescrição indicado no art. 205 do Código Civil, que é de dez anos, contado da data de ocorrência da irregularidade sancionada, nos termos do art. 189 do Código Civil, sendo este prazo interrompido pelo ato que ordenar a citação, a audiência ou a oitiva do responsável.
32. No caso em exame, ocorreu a prescrição, uma vez que a irregularidade sancionada ocorreu em 11/12/2008 (data final da prestação de contas) , e o ato de ordenação da citação ocorreu em 9/8/2021 (peça 130) .
CONCLUSÃO
33.	 Em face da análise promovida no item 'Exame Técnico', propõe-se rejeitar as alegações de defesa apresentadas pela Sra. Amenaide de Carvalho Moreira. Tendo em vista que não constam dos autos elementos que permitam reconhecer a boa-fé da responsável, sugere-se que as suas contas sejam julgadas irregulares, nos termos do art. 202, § 6º, do RITCU, condenando ao débito atualizado monetariamente e acrescido de juros de mora, nos termos do art. 202, § 1º, do RITCU, descontado o valor eventualmente recolhido.
33.1. Registra-se que, embora tenha sido afastada a irregularidade de 'ausência de comprovação de que as empresas que não detinham direitos de exclusividade, contratadas irregularmente por inexigibilidade, pagaram os cachês de bandas ou cantores que realizaram o evento' (vide item 26 desta instrução) , o débito remanesceu no valor total dos recursos federais repassados, tendo em vista a não comprovação da execução física e financeira do convênio.
PROPOSTA DE ENCAMINHAMENTO:
34. Ante o exposto, submetem-se os autos à consideração superior, propondo ao Tribunal:
a) rejeitar as alegações de defesa da Sra. Amenaide de Carvalho Moreira (XXX.788.561-XX) ;
b) julgar irregulares, nos termos dos arts. 1º, inciso I, 16, inciso III, alínea 'c', da Lei 8.443/1992, c/c os arts. 19 e 23, inciso III, da mesma lei, as contas da Sra. Amenaide de Carvalho Moreira (XXX.788.561-XX) , condenando-a ao pagamento das importâncias a seguir especificadas, atualizadas monetariamente e acrescidas dos juros de mora, calculadas a partir das datas discriminadas até a data da efetiva quitação do débito, fixando-lhes o prazo de quinze dias, para que comprove, perante o Tribunal, o recolhimento das referidas quantias aos cofres do Tesouro Nacional, nos termos do art. 23, inciso III, alínea 'a', da citada lei, c/c o art. 214, inciso III, alínea 'a', do Regimento Interno do TCU. 
	Data de ocorrência
	Valor histórico (R$) 

	28/7/2008
	145.000,00

                   Valor atualizado do débito (com juros) em 5/4/2022: R$ 439.492,66c) autorizar, desde logo, a cobrança judicial das dívidas, caso não atendidas a notificação, na forma do disposto no art. 28, inciso II, da Lei 8.443/1992;
d) autorizar também, desde logo, se requerido, com fundamento no art. 26, da Lei 8.443, de 1992, c/c o art. 217, §§ 1º e 2º do Regimento Interno do TCU, o parcelamento da (s) dívida (s) em até 36 parcelas, incidindo, sobre cada parcela, corrigida monetariamente, os correspondentes acréscimos legais, fixando-lhe o prazo de quinze dias, a contar do recebimento da notificação, para comprovar, perante o Tribunal, o recolhimento da primeira parcela, e de trinta dias, a contar da parcela anterior, para comprovar os recolhimentos das demais parcelas, devendo incidir, sobre cada valor mensal, atualizado monetariamente, os juros de mora devidos, no caso do débito, na forma prevista na legislação em vigor, alertando os responsáveis de que a falta de comprovação do recolhimento de qualquer parcela importará o vencimento antecipado do saldo devedor, nos termos do § 2º do art. 217 do Regimento Interno deste Tribunal; 
e) autorizar, desde logo, a cobrança judicial das dívidas, caso não atendidas a notificação, na forma do disposto no art. 28, inciso II, da Lei 8.443/1992;
f) autorizar também, desde logo, se requerido, com fundamento no art. 26, da Lei 8.443, de 1992, c/c o art. 217, §§ 1º e 2º do Regimento Interno do TCU, o parcelamento da (s) dívida (s) em até 36 parcelas, incidindo, sobre cada parcela, corrigida monetariamente, os correspondentes acréscimos legais, fixando-lhe o prazo de quinze dias, a contar do recebimento da notificação, para comprovar, perante o Tribunal, o recolhimento da primeira parcela, e de trinta dias, a contar da parcela anterior, para comprovar os recolhimentos das demais parcelas, devendo incidir, sobre cada valor mensal, atualizado monetariamente, os juros de mora devidos, no caso do débito, na forma prevista na legislação em vigor, alertando os responsáveis de que a falta de comprovação do recolhimento de qualquer parcela importará o vencimento antecipado do saldo devedor, nos termos do § 2º do art. 217 do Regimento Interno deste Tribunal; 
g) enviar cópia do acórdão a ser prolatado à Procuradoria da República no Estado da Bahia, nos termos do § 3º do art. 16 da Lei 8.443/1992, c/c o § 7º do art. 209 do Regimento Interno do TCU, para adoção das medidas cabíveis.
h) enviar cópia do Acórdão que vier a ser proferido ao Ministério do Turismo e aos responsáveis, para ciência, informando que a presente deliberação, acompanhada do Relatório e do Voto que a fundamenta, está disponível para a consulta no endereço www.tcu.gov.br/acordaos, além de esclarecer que, caso requerido, o TCU poderá fornecer sem custos as correspondentes cópias, de forma impressa;
i) informar à Procuradoria da República no Estado da Bahia, que a presente deliberação, acompanhada do Relatório e do Voto que a fundamenta, está disponível para a consulta no endereço www.tcu.gov.br/acordaos, além de esclarecer que, caso requerido, o TCU poderá fornecer sem custos as correspondentes cópias, de forma impressa; e
j) informar à Procuradoria da República no Estado da Bahia, nos termos do parágrafo único do art. 62 da Resolução TCU 259/2014, os procuradores e membros do Ministério Público credenciados nesta Corte podem acessar os presentes autos de forma eletrônica e automática, ressalvados apenas os casos de eventuais peças classificadas como sigilosas, as quais requerem solicitação formal."
2.	O diretor e o secretário da SecexTCE ratificaram a instrução acima (peças 156 e 157) .
3.	O representante do Ministério Público junto ao Tribunal de Contas da União (MP/TCU) , em sua intervenção regimental, acolheu o encaminhamento alvitrado pela unidade técnica (peça 158) .
	É o relatório.

Marla Maiara Oliveira de Jesus (OAB/BA 30.807) e Bruna Santiago de Andrade (OAB/BA 37.421).

Subprocurador-Geral Lucas Rocha Furtado

TOMADA DE CONTAS ESPECIAL. CONVÊNIO. APOIO À REALIZAÇÃO DE EVENTO FESTIVO. PRESTAÇÃO DE CONTAS REPROVADA. CITAÇÃO. ALEGAÇÕES DE DEFESA REJEITADAS. CONTAS IRREGULARES. DÉBITO. MULTA. CIÊNCIA.

TOMADA DE CONTAS ESPECIAL (TCE)

Em exame, processo de tomada de contas especial instaurada pelo Ministério do Turismo (MTur) em desfavor da sra. Amenaide de Carvalho Moreira, ex-prefeita do Município de Paratinga/BA (gestão 2005-2008) , em face da não comprovação da regular utilização dos recursos repassados por força do Convênio 434/2008.
2.	Referido ajuste teve como objeto dar apoio à realização de projeto intitulado "São João Paratinga e Comemoração de 111 anos da cidade".
3.	Para tanto, a União repassou à municipalidade a quantia de R$ 145.000,00 e o convenente arcou com o valor de R$ 7.250,00, a título de contrapartida.
4.	A vigência do convênio abarcou o período de 13/6/2008 a 12/10/2008 (peça 23) , com prazo para a prestação de contas estipulado em 30 dias após o final da vigência ou da data do último pagamento (peça 18, p. 12) .
5.	Os recursos foram liberados em 28/7/2008 (peça 21) .
6.	O fundamento para a instauração da tomada de contas especial foi a não comprovação da execução física do objeto pactuado.
7.	O Relatório de Tomada de Contas Especial 324/2019 (peça 119) indicou a ocorrência de dano ao Erário correspondente ao montante total recebido, sob responsabilidade da ex-prefeita.
8.	Nesta Corte de Contas, foi promovida a citação da sra. Amenaide de Carvalho Moreira para que apresentasse alegações de defesa em face das seguintes ocorrências:
	a) não comprovação da execução física e/ou financeira do convênio; e
	b) ausência de comprovação de que as empresas que não detinham direitos de exclusividade, contratadas irregularmente por inexigibilidade, pagaram os cachês de bandas ou cantores que realizaram o evento.
9.	A ex-gestora apresentou as alegações de defesa constantes das peças 142 a 150.
10.	A SecexTCE, preliminarmente, apontou a ocorrência da prescrição da pretensão punitiva, nos termos do Acórdão 1441/2016-TCU-Plenário. Quanto ao mérito, refutou os argumentos oferecidos pela responsável e propôs o julgamento pela irregularidade das contas, com imputação de débito.
11.	O Parquet especializado endossou o encaminhamento acima.
12.	Urge destacar, porém, que as manifestações precedentes foram proferidas antes da edição da Resolução TCU 344/2022, que passou a regulamentar, no âmbito desta Corte de Contas, a prescrição para o exercício das pretensões punitiva e ressarcitória.
13.	Em síntese, aquele normativo dispôs que a prescrição, nos processos de controle externo em curso neste Tribunal, observará o disposto na Lei 9.873/1999, e que prescrevem em cinco anos as pretensões punitivas e de ressarcimento, contados dos termos iniciais nele indicados. Ademais, incide a prescrição intercorrente se o processo ficar paralisado por mais de três anos, pendente de julgamento ou despacho.
14.	Diante disso, passo a analisar a questão prejudicial ao exame de mérito, à luz do referido normativo regulamentar.
15.	Quanto ao termo inicial da contagem do prazo prescricional, o art. 4º prevê o seguinte:
	"Art. 4° O prazo de prescrição será contado:
	I - da data em que as contas deveriam ter sido prestadas, no caso de omissão de prestação de contas;
	II - da data da apresentação da prestação de contas ao órgão competente para a sua análise inicial;
	III - do recebimento da denúncia ou da representação pelo Tribunal ou pelos órgãos de controle interno, quanto às apurações decorrentes de processos dessa natureza;
	IV - da data do conhecimento da irregularidade ou do dano, quando constatados em fiscalização realizada pelo Tribunal, pelos órgãos de controle interno ou pelo próprio órgão ou entidade da Administração Pública onde ocorrer a irregularidade;
	V - do dia em que tiver cessado a permanência ou a continuidade, no caso de irregularidade permanente ou continuada."
16.	No que se refere às causas de interrupção da prescrição, o art. 5º dispõe:
	"Art. 5º A prescrição se interrompe:
	I - pela notificação, oitiva, citação ou audiência do responsável, inclusive por edital; 
	II - por qualquer ato inequívoco de apuração do fato;
	III - por qualquer ato inequívoco de tentativa de solução conciliatória; 
	IV - pela decisão condenatória recorrível.
	§ 1° A prescrição pode se interromper mais de uma vez por causas distintas ou por uma mesma causa desde que, por sua natureza, seja repetível no curso do processo.
	§ 2° Interrompida a prescrição, começa a correr novo prazo a partir do ato interruptivo.
	§ 3º Não interrompem a prescrição o pedido e concessão de vista dos autos, emissão de certidões, prestação de informações, juntada de procuração ou subestabelecimento e outros atos de instrução processual de mero seguimento do curso das apurações."
17.	No caso concreto, o termo inicial da contagem do prazo prescricional ocorreu em 11/11/2008, data em que as contas deveriam ter sido prestadas, mas não foram (art. 4°, inciso I) .
18.	Ademais, verificam-se, nos presentes autos, os seguintes eventos processuais interruptivos da prescrição, ocorridos tanto na fase interna, quanto na fase externa desta TCE:
	a) notificação da responsável, solicitando a prestação de contas - em 11/3/2009 (peça 25) ;
	b) notificação da responsável, informando sobre o resultado da análise da prestação de contas apresentada intempestivamente - em 21/10/2010 (peça 44) ;
	c) emissão da Nota Técnica 236/2010 - em 21/10/2010 (peça 45) ;
	d) notificação da responsável, comunicando a instauração de tomada de contas especial - em 8/9/2011 (peças 48) ;
	e) emissão da Nota Técnica de Reanálise 1.243/2013 - em 19/11/2013 (peça 65) ;
	g) emissão da Nota Técnica de Análise Financeira 253/2016 - em 23/2/2016 (peça 68) ;
	h) notificação da responsável, comunicando a reprovação da prestação de contas - em 10/3/2016 (peças 70-71) ;
	i) emissão do Parecer de Reanálise Técnica 230/2016 - em 4/10/2016 (peça 87) ;
	j) emissão da Nota Técnica Financeira 423/2017 - em 8/5/2017 (peça 88) ;
	k) notificação da responsável, comunicando a reprovação definitiva da prestação de contas - em 19/5/2017 (peças 90 e 93) ;
	l) emissão do Parecer Técnico 92/2017 - em 31/7/2017 (peça 95) ;
	m) Relatório do Tomador de Contas Especial - em 3/4/2019 (peça 119) ;
	n) Relatório de Auditoria e-TCE 810/2019 - em 24/7/2020 (peça 122) ;
	o) autuação da tomada de contas especial no TCU - em 30/7/2020;
	p) instrução preliminar de citação da unidade técnica - em 9/8/2021 (peças 128-130) ;
	q) citação da responsável - em 28/9/2021 (peça 134) ;
	r) oferecimento de alegações de defesa - em 14/1/2022 (peça 142) ;
	s) instrução de mérito da unidade técnica - em 11/4/2022 (peças 155-157) ; e
	t) parecer do MP/TCU - em 4/5/2022 (peça 158) .
19.	Diante desses fatos, conclui-se que não se operou a prescrição quinquenal.
20.	Percebe-se, também, que, após o início da apuração dos fatos, não houve a incidência da prescrição intercorrente, disposta nos termos do art. 8º da mencionada resolução, já que o processo não ficou paralisado por mais de três anos, aguardando julgamento ou despacho.
21.	Como não houve incidência de nenhuma espécie de prescrição, prossigo com o exame da matéria.
22.	Quanto ao mérito, ratifico o entendimento contido nos pareceres uniformes exarados pela SecexTCE e pelo MP/TCU, razão por que os incorporo às minhas razões de decidir.
23.	De acordo com o plano de trabalho aprovado (peça 12) , os recursos deveriam ter sido aplicados nas seguintes atividades, as quais foram objeto de ressalvas por parte do MTur (peça 95) :
	Descrição
	Valor (R$) 
	Motivo da glosa

		Concedente
	Convenente
	
	Anúncio em rádio: (spot/jingle) - 6 chamadas diárias - 13/6 a 23/6 - totalizando 20 dias.
	280,00
	2.000,00
	O convenente apresentou declaração da Rádio Alvorada Ltda., contudo, além de ser cópia e não ter firma reconhecida, apenas a declaração não permitiu ao MTur verificar que o item foi executado em conformidade com o plano de trabalho aprovado.

	Apresentações musicais:
Aldemar Coelho
Brega e Vinho
Francis Lopes
Casaco de Couro
Pakeraê
	38.000,00
26.000,00
26.000,00
10.000,00
14.500,00
	0,00
0,00
0,00
0,00
0,00
	O convenente apresentou CD-ROM com fotografias que já haviam sido anteriormente apresentadas e analisadas.
Além disso, encaminhou um exemplar da revista 'Imagem', edição: ano II, nº 20 - julho/2008 - Caetité - Bahia Brasil. Encaminhou, ainda, cópia de declaração emitida pelo representante da empresa Noturno Empreendimentos Artísticos. 
No entanto, segundo o MTur, o relatório de cumprimento do objeto foi preenchido de maneira genérica, o que afastou a possibilidade de aferição da execução física das etapas em conformidade com o plano de trabalho.

	Infraestrutura: 
Palco 
Iluminação
Gerador
	15.000,00
9.000,00
6.220,00
	500,00 
500,00
250,00
	O Convenente encaminhou um exemplar da revista 'Imagem' edição: ano II, nº 20 - julho/2008 - Caetité - Bahia Brasil. Encaminhou, ainda, cópia de declaração emitida pelo representante da empresa Noturno Empreendimentos Artísticos.
No entanto, segundo o MTur, o relatório de cumprimento do objeto foi preenchido de maneira genérica, o que afastou a possibilidade de aferição da execução física das etapas em conformidade com o plano de trabalho.

	Material de Divulgação: 
1000 cartas em papel couchê. Formato 04 nas cores: Azul, Amarelo, Verde (bebê) , Verde (palha) , preta e laranja.
	00,00
	4.000,00
	O Convenente apresentou cópia do cartaz. No entanto, não apresentou termo de recebimento e termo de distribuição do material promocional, conforme previsão do termo de convênio.

24.	Sobre o item "anúncio em rádio (spot/jingle) ", a responsável apresentou nota fiscal da Rádio Alvorada Ltda., no valor de R$ 2.280,00, na qual consta a descrição dos serviços prestados ("divulgação dos festejos juninos municipais") , com menção ao Convênio 434/2008. Foram apresentadas, ainda, declarações do responsável pela rádio e da diretora comercial, atestando a execução dos serviços. 
25.	Contudo, como bem asseverou a unidade técnica, a documentação acima não permitiu ao MTur verificar se o item foi executado de acordo com o plano de trabalho, tendo em vista a ausência de mapa de veiculação e dos spots das inserções. Cumpre ressaltar que o termo de convênio exigia, em sua cláusula décima segunda, § 2º, alínea "j", a apresentação de "cópia do anúncio em vídeo, cd's, dvd's, entre outros, e, ainda, comprovante e veiculação dos anúncios em rádios, tv, jornais, revistas ou catálogos, se for o caso" (peça 18, p. 14) .
26.	Em relação às apresentações musicais e à infraestrutura dos shows, do mesmo modo, os elementos carreados aos autos não se mostraram aptos a comprovar a regular execução física desses itens. Isso porque a matéria publicada na revista Imagem não permite aferir a conformidade dos itens supostamente realizados com aquilo que foi previsto.
27.	Essa mesma falha foi observada relativamente ao material de divulgação, para o qual a responsável apresentou tão somente uma nota fiscal emitida pela empresa Noturno Empreendimentos Artísticos, no valor de R$ 4.000,00. Nesse ponto, o termo de convênio exigia, em sua cláusula décima segunda, § 2º, alínea "k", a apresentação de "exemplar de cada peça com o termo de recebimento do material e termo de distribuição do material promocional e peças produzidas, quando for o caso" (peça 18, p. 14) .
28.	Logo, a execução física das metas pactuadas permanece não demonstrada, conforme apontou a equipe técnica do MTur. 
29.	Sobre a execução financeira, a SecexTCE destacou que os valores indicados na relação de pagamentos (peça 85) não coincidem com aqueles constantes do extrato bancário da conta do ajuste (peça 82, p. 5) , cuja movimentação financeira aponta apenas o saldo em conta em 25/7/2008 (R$ 6.000,00) , o depósito dos recursos federais (R$ 145.000,00) em 28/7/2008, e, nessa mesma data, a transferência de saldos, sem descrição da destinação dos recursos.
30.	As discrepâncias acima citadas fragilizam o teor comprobatório da documentação apresentada e impedem o estabelecimento do necessário nexo causal entre as despesas supostamente efetuadas e os valores federais repassados.
31.	Cumpre destacar que o ônus de comprovar a regularidade da integral aplicação dos recursos públicos compete ao gestor, por meio de documentação idônea, que demonstre, de forma efetiva e inequívoca, os gastos efetuados e o nexo de causalidade entre as despesas realizadas e os recursos federais recebidos. Dessa forma, o responsável deve trazer aos autos informações consistentes que afastem as irregularidades de forma cabal. Esse entendimento está assentado em diversos julgados, a exemplo dos Acórdão 8/2007-TCU-Primeira Câmara, 41/2007-2ª Câmara, 143/2006-1ª Câmara, 706/2003-2ª Câmara, 533/2002-2ª Câmara e 11/97-Plenário, e encontra fundamento no art. 93 do Decreto-Lei 200/1967, o qual dispõe: "Quem quer que utilize dinheiros públicos terá de justificar seu bom e regular emprego na conformidade das leis, regulamentos e normas emanadas das autoridades competentes".
32.	Vale registrar que, ainda que se considere afastada a irregularidade atinente à comprovação do pagamento dos cachês dos artistas por parte da empresa contratada, uma vez que essa exigência não era estabelecida no termo de convênio ou nos normativos vigentes à época, o débito total remanesce não afastado, tendo em vista a não comprovação da execução física e financeira do objeto pactuado.
33.	Quanto aos demais argumentos de defesa, considero que foram devidamente refutados na instrução técnica, o que torna dispensável considerações adicionais. 
34.	Desse modo, diante da ausência de elementos capazes de elidir as irregularidades verificadas pela área técnica do MTur - que recomendou a reprovação das contas - e diante da falta de informações aptas a demonstrar a boa-fé do responsável, reputo pertinente julgar, desde logo, irregulares as contas da ex-gestora, condenando-a ao pagamento do débito já indicado.
35.	Impõe-se apropriada a aplicação da multa prevista nos arts. 19, caput, e 57 da Lei 8.443/1992. Para tanto, fixo o seu valor em R$ 30.000,00, correspondente a, aproximadamente, 10% do valor atualizado do débito.
	Ante o exposto, voto no sentido de que o Tribunal adote o acórdão que ora submeto à deliberação deste Colegiado.
TCU, Sala das Sessões, em 24 de janeiro de 2023.
BENJAMIN ZYMLER 
Relator